臺灣雲林地方法院民事判決　　　　　
　                                 111年度六簡字第37號
原      告  摩根聯邦資產管理股份有限公司

法定代理人  李文明  
訴訟代理人  吳棋笙  

訴訟代理人  張壯吉  
被      告  許懷壬  
            許黃玉霞
            許懷中  
            許雯茹  
上列當事人間撤銷遺產分割登記事件，於民國111年4月21日言詞
辯論終結，本院判決如下：
    主  文
被告許懷壬、許黃玉霞、許懷中、許雯茹就被繼承人許明政所遺
如附表編號1至編號4所示之遺產，於民國109年8月12日所為遺產
分割協議之債權行為，及於民國109年8月18日所為之不動產分割
繼承登記物權行為，均應予撤銷。
被告許黃玉霞應將如附表編號1至編號4所示之不動產，登記日期
民國109年8月18日之分割繼承登記予以塗銷。
訴訟費用由被告負擔。
  事  實  及  理  由
壹、程序事項
一、按訴狀送達後，原告不得將原訴變更或追加他訴。但請求之
    基礎事實同一、擴張或減縮應受判決事項之聲明者，及訴訟
    標的對於數人必須合一確定時，追加其原非當事人之人為當
    事人者，民事訴訟法第255 條第1 項第2 款、第3 款及第5
    款分別定有明文。經查，本件原告起訴時原以許懷壬、許＊＊
    等人為被告，並聲明：㈠被告許懷壬與許＊＊等二人間就座落
    於如起訴狀附表編號1至4所示之不動產及雲林縣○○市○○段00
    000地號土地於民國108年10月3日以分割繼承協議為原因所
    為之債權行為予以撤銷。㈡被告許懷壬與許＊＊等二人間就座
    落於如起訴狀附表編號1至4所示之不動產及雲林縣○○市○○段
    00000地號土地於109年8月18日以分割繼承協議為原因完成
    所有權移轉登記之物權行為，予以塗銷等語（見本院卷第1
    頁）；嗣原告查得被繼承人許明政之全體繼承人及遺產後，
    於111 年3 月10日具狀追加許懷中、許雯茹等2 人為被告，
    並變更聲明：㈠被告等4人就座落於如附表編號1至4所示之不
    動產於109年8月12日以分割繼承協議為原因所為之債權行為
    予以撤銷。㈡被告等4人間就座落於如附表編號1至4所示之不
    動產於109年8月18日以分割繼承協議為原因完成所有權移轉
    登記之物權行為，予以塗銷等語（見本院卷第120頁至第121
    頁），復於本院111年4月21日追加聲明：被告許黃玉霞應將
    如附表編號1至編號4所示之不動產109年8月18日之分割繼承
    登記予以塗銷等語（見本院卷第135頁），原告前揭所為，
    經核與上開規定相符，應予准許。
二、被告等4人經合法通知，均未於最後言詞辯論期日到場，核
    無民事訴訟法第386 條各款所列情形，爰依原告聲請，由其
    一造辯論而為判決。
貳、實體事項
一、原告起訴主張：被告許懷壬積欠原告新臺幣（下同）35,196
    元及利息未清償，於其父許明政民國108年10月3日死亡後，
    與其餘繼承人即被告許黃玉霞、許懷中、許雯茹，將許明政
    所遺如附表所示遺產（下稱系爭不動產），協議分割歸由被
    告許黃玉霞美取得，並於109年8月18日辦理分割繼承登記，
    將其繼承遺產之權利無償移轉予被告許黃玉霞，已害及原告
    之債權，為此依民法第244條第1項、第4項規定，並起訴聲
    明：㈠被告許懷壬、許黃玉霞、許懷中、許雯茹就被繼承人
    許明政所遺如附表編號1至編號4所示之遺產，於109年8月12
    日所為遺產分割協議之債權行為，及於109年8月18日所為之
    不動產分割繼承登記物權行為，均應予撤銷。㈡被告許黃玉
    霞應將如附表編號1至編號4所示之不動產，登記日期民國10
    9年8月18日之分割繼承登記予以塗銷。
二、被告等4人經本院合法通知後，均未於言詞辯論期日到場，
    復未提出書狀答辯。
三、本院之判斷：
㈠、按債務人所為之無償行為，有害及債權者，債權人得聲請法
    院撤銷之；該撤銷權自債權人知有撤銷原因時起，一年間不
    行使，或自詐害債權行為時起經過10年而消滅，民法第244
    條第1 項、第245 條分別定有明文。是債權人主張第244 條
    之撤銷權時，就除斥期間有無經過，雖當事人未有主張或抗
    辯，法院亦應先為調查認定，以為判斷依據。查原告主張其
    向地政機關調閱系爭不動產登記資料，始查得被告等人就被
    繼承人許明政遺有系爭不動產之遺產，已協議分割遺產，並
    辦理分割繼承登記等語，業據提出如附表編號1 至編號4 所
    示不動產查詢、異動索引等影本各1 件為證(見本院卷第6頁
    至第19頁) 。系爭不動產查詢上所載列印時間為110 年11月
    5日。而原告於110 年11月12 日向本院提起本件訴訟，有起
    訴狀之收文戳章在卷可稽（見本院卷第1 頁），足徵原告提
    起本件撤銷訴訟，尚未逾1 年之除斥期間，先予敘明。
㈡、原告主張被告許懷壬積欠債務未償，嗣經原告查得被告等有
    協議將被繼承人許明政所遺留之系爭遺產歸被告許黃玉霞所
    有等事實，業據其提出債權憑證、本院110年6月28日雲院惠
    家悅決110家詢字第1100000379號函、系爭不動產登記第一
    類謄本、異動索引等件為證（見本院卷第5頁至第20頁、第6
    8頁至第100頁），並經本院依職權向雲林縣斗六地政事務所
    調取l09年斗地普字第108920號土地登記案件全卷影本核閱
    無誤，有該所110年11月19日斗地一字第1100010624號函所
    附案卷資料在卷可稽（見本院卷第27頁至第46頁），是原告
    上開主張，自堪信為真實。
㈢、復按債務人所為之無償行為，有害及債權者，債權人得聲請
    法院撤銷之；債權人依第1 項或第2 項之規定聲請法院撤銷
    時，得並聲請命受益人或轉得人回復原狀，民法第244 條第
    1 項、第4 項本文分別定有明文。又繼承開始後，繼承人將
    繼承所得財產上之公同共有遺產，與他繼承人為不利於己之
    分割協議，非單純財產利益之拒絕，倘屬有害及債權之無償
    行為，債權人自得訴請撤銷（最高法院107年度台上字第453
    號民事裁定意旨參照）。即繼承權固因一定身分關係而發生
    ，繼承人固得於繼承開始時自由選擇其人格法益，即行使拋
    棄或承繼繼承遺產上之權利、義務，縱繼承人選擇拋棄繼承
    財產，此亦為其人格法益行使之結果，債權人並無從予以干
    涉。惟如繼承人選擇繼承遺產後，繼承人即取得遺產上之權
    利、義務，該遺產上之權利、義務即轉為繼承人總財產之一
    部。如部分繼承人於取得遺產上公同共有之權利後，將該財
    產權拋棄而歸由特定之繼承人單獨所有者，此並非拋棄繼承
    ，而係繼承人於取得繼承遺產後，行使其公同共有權利人之
    權利，此與人格權之行使並無關連。亦即債務人係基於公同
    共有財產之共有人地位，行使其公同共有財產上之權利，如
    使其減少財產或增加債務之情形時，即有害及債權人之債權
    者，自得准許債權人行使撤銷權。
㈣、經查，本件被告之被繼承人許明政108 年10月3 日死亡時，
    其所留遺產為如附表編號1至4所示即系爭不動產，此有財政
    部中區國稅局遺產稅免稅證明書在卷可佐（見本院卷第46頁
    ）。又被繼承人許明政死亡後，上開遺產即由本件被告等人
    依法繼承公同共有，上開繼承人並就附表編號1至4所示系爭
    不動產辦理遺產分割協議，此有繼承系統表、遺產分割協議
    書等件在卷可查（見本院卷第32頁至34頁）；而被告等人於
    109年8月12日所為遺產分割協議，約定就被繼承人許明政所
    遺留之系爭不動產歸被告許黃玉霞所有，嗣被告許黃玉霞並
    就系爭土地及建物辦理繼承登記，此亦有土地登記申請書、
    繼承系統表、遺產分割協議書、遺產稅免稅證明書可稽。因
    此，依上開資料可知，債務人即被告許懷壬因繼承而取得如
    附表編號1至4所示被繼承人許明政遺產公同共有權利後，再
    依遺產分割協議將所繼承之系爭不動產之公同共有財產權拋
    棄，歸由特定繼承人即被告許黃玉霞所有，並非單純聲明拋
    棄繼承，被告許懷壬顯有處分其因繼承取得之公同共有系爭
    遺產權利，將之無償讓與被告許黃玉霞之情事。而此時被告
    許懷壬對原告仍負有系爭債務，且無力償還，有被告許懷壬
    之財產所得調件明細表附卷可考(見本院卷第23頁)，而其與
    被告許黃玉霞、許懷中、許雯茹就被繼承人許明政所留系爭
    遺產之分割行為，及分割登記行為，已害及原告之債權。是
    以，被告許懷壬以上開遺產分割協議拋棄因繼承所已取得之
    公同共有財產，致自己之財產積極地減少，原告之上開債權
    將因此無法獲得滿足，揆諸上開說明，原告依民法第244 條
    第1 項規定主張撤銷詐害債權，並請求如主文第1項、第2項
    所示等語，洵屬有據。
四、綜上所述，原告依民法第244 條第1 項、第4 項規定，請求
    撤銷被告許懷壬、許黃玉霞、許懷中、許雯茹就被繼承人許
    明政所遺如附表編號1至編號4所示之遺產，於109年8月12日
    所為遺產分割協議之債權行為，及於109年8月18日所為之不
    動產分割繼承登記物權行為，均應予撤銷，及被告許黃玉霞
    應將如附表編號1至編號4所示之不動產，登記日期109年8月
    18日之分割繼承登記予以塗銷，為有理由，應予准許。
五、本件事證已臻明確，兩造其餘攻擊防禦方法及所提證據，於
    判決結果不生影響，爰不一一論列，併此敘明。
六、訴訟費用負擔之依據：民事訴訟法第78條、第85條第1項。
中　　華　　民　　國　 　111  　年　　5　　月　　9　　日
                 斗六簡易庭      法  官  温文昌
以上正本係照原本作成。
如不服本判決，應於送達後20日內向本院提出上訴狀並表明上訴
理由，如於本判決宣示後送達前提起上訴者，應於判決送達後20
日內補提上訴理由書（須按他造人數附繕本）。
中　　華　　民　　國　　111 　年　　5 　　月　　10　　日
                                 書記官  林雅菁  
附表：
編號 種類 所在地或名稱 權利範圍 備考 1 建物 雲林縣○○市○○段000○號 1分之1 由許黃玉霞分割繼承取得 2 土地 雲林縣○○市○○段000000地號 82386分之4399 由許黃玉霞分割繼承取得 3 土地 雲林縣○○市○○段000地號 6分之1 由許黃玉霞分割繼承取得 4 土地 雲林縣○○市○○段00地號 176分之21 由許黃玉霞分割繼承取得